最高法院刑事判決　　　　　　　　　　　　　　　九十三年度台上字第三一九七號
　　上　訴　人　台灣高等法院高雄分院檢察署檢察官
　　上　訴　人
　　即　被　告　甲○○
右上訴人等因被告貪污案件，不服台灣高等法院高雄分院中華民國九十二年七月九日
第二審更審判決（九十二年度上更(一)字第四九號，起訴案號：台灣高雄地方法院檢察
署八十九年度偵字第一三二八六號），提起上訴，本院判決如左：
    主  文
原判決撤銷，發回台灣高等法院高雄分院。
    理  由
本件原判決認定上訴人即被告甲○○自民國八十三年十二月三十一日起至八十七年七
月二十日間，擔任高雄市左營區自治里里幹事，為依據法令從事公務之人員，於八十
六年三月間，被告之弟蘇昱銘因負債累累向被告借款，被告不忍拒絕，惟無力對外借
貸舉債，如向其妻林月娥說明詳情，恐遭拒絕，遂向林月娥謊稱其因職務保管之「左
營區自治里守望相助基金」遺失新台幣（下同）八十四萬元，如未補足款項，會遭上
級長官處分等語，林月娥為免被告遭受處分，乃依被告指示，於同年三月十日，自其
設立之第一商業銀行東高雄分行及中央信託局高雄分行帳戶內，分別提領四十八萬四
千四百五十元及三十五萬三千元（合計八十三萬七千四百五十元）後，匯至高雄銀行
左營分行「自治里守望相助基金管理小組」帳戶內，供被告提領，被告乃於同日在高
雄銀行左營分行，盜用「自治里（社區）守望相助基金管理小組」、里長劉珩之印章
，蓋於高雄銀行左營分行一紙取款條上，旋於同日在上開銀行持以提領現金八十四萬
元而行使之（溢領之另二千五百五十元則係合法供作核銷被告先前墊付自治里守望相
助辦公室修理音響零件費用），並於同年三月十六日，將該筆八十四萬元現金全數交
予蘇昱銘，被告為免會計單位稽核發覺，乃基於概括之犯意，連續於同年三月間某日
，在高雄市左營區自治里辦公室，利用其擔任守望相助基金幹事之職，負責製作守望
相助小組會議紀錄，發放守望相助救助金及製作基金開支憑證等公文書之機會，明知
守望相助小組未召開會議，竟製作內容不實之「高雄市左營區自治里八十六年第一次
守望相助會議紀錄」（以下簡稱會議紀錄），虛偽登載：「由本里守望相助基金提撥
經費，每戶捌萬肆仟元整，以幫助這十戶火災戶完成整建工作」等語，並未經里長劉
珩及里民鍾建寧、宋大成、王國芳、夏繼康、田文國、陳玲燕、沙春華、廖學崧、李
鴻偉、田駱春等十人之同意，在主席欄內偽造劉珩之署押，並於出列席人員欄內，偽
造鍾建寧等十人之署押，復明知里民劉寶鑑、簡月、江學書、遲寔忠、余俊賢、李文
友、楊秀琴、吳李愛芝、宋大成、王小巧等人並未領取救助金額每戶八萬四千元，竟
虛偽製作內容不實之「高雄市左營區自治里八十六年元月二十日火災守望相助基金發
放印領清冊」（以下簡稱發放印領清冊）一份，且未經里長劉珩及上開里民劉寶鑑等
共十一人之許可，將劉珩等人授權交由其保管之印章，盜蓋於上開發放印領清冊上，
並將發放印領清冊黏貼於「粘貼憑證用紙」上，表彰已自守望相助基金內支付八十四
萬元給劉寶鑑等十人，復未經里長劉珩之同意，盜蓋劉珩所有交由被告保管之印章於
黏貼處後，附於「高雄市左營區公所自治里守望相助基金收支憑證」內，以備查帳所
用，足生損害於高雄市左營區公所管理守望相助基金之正確性，及自治里守望相助基
金管理小組、高雄銀行左營分行、鍾建寧、宋大成、王國芳、夏繼康、田文國、陳玲
燕、沙春華、廖學崧、李鴻偉、田駱春、劉珩、劉寶鑑、簡月、江學書、遲寔忠、余
俊賢、李文友、楊秀琴、吳李愛芝、王小巧等人。又承接同一概括犯意，乘保管守望
相助基金之機會，連續於八十六年十月六日、十月七日、八十七年六月二十六日，為
配合里長辦理晚會活動，而領用其保管之守望相助基金各二萬元、八千元、一萬元，
購買飲料、摸彩禮品供晚會之用，後因其一時找不到購買物品之收據，為報帳核銷，
乃於上開時間，在高雄市左營區自治里辦公室，趁江學書、遲寔忠、駱趙新德、趙鐘
四人，持其等人所有之印章前往被告處辦理老年給付、急難救助時，未經江學書等四
人之同意，連續偽簽江學書、遲寔忠、駱趙新德、趙鐘四人之署押，先後盜用江學書
等四人交由其保管之印章於申請守望相助基金之收據上，連續偽造江學書、遲寔忠、
駱趙新德、趙鐘四人業已分別領取一萬元、一萬元、八千元、一萬元補助款之收據共
四紙，並將收據分別黏貼於「粘貼憑證用紙」上，表彰已自守望相助基金內支付三萬
八千元給江學書、遲寔忠、駱趙新德、趙鐘等人。復未經里長劉珩之同意，先後盜用
劉珩所有交由被告保管之印章於黏貼處上後，附於「高雄市左營區公所自治里守望相
助基金收支憑證」內，並於收支日記簿內虛偽記載「支急難救助金」各二萬元、八千
元、一萬元，以辦理核銷，足生損害於左營區自治里守望相助基金及江學書、遲寔忠
、駱趙新德、趙鐘、劉珩等情。因而撤銷第一審論處被告連續侵占職務上持有之非公
用私有財物罪刑之判決，改判論處其連續公務員明知為不實之事項，而登載於職務上
所掌之公文書，足以生損害於公眾及他人罪刑，固非無見。
惟查：(一)、有罪之判決書，應記載認定犯罪事實所憑之證據及其認定之理由，刑事訴
訟法第三百十條第一款定有明文，而認定事實所憑之證據，須確實存在，就該卷宗內
不難考見者，始克當之，倘判決書內理由之記載說明，與卷內筆錄或證物之內容不相
適合，其採證自屬違法。原判決事實欄載謂「被告……又承接同一概括犯意，乘保管
守望相助基金之機會，連續於八十六年十月六日、十月七日、八十七年六月二十六日
，為配合里長辦理晚會活動，而領用其保管之守望相助基金各二萬元、八千元、一萬
元，購買飲料、摸彩禮品供晚會之用，後因其一時找不到購買物品之收據，為報帳核
銷，乃於上開時間，在高雄市左營區自治里辦公室，趁江學書、遲寔忠、駱趙新德、
趙鐘四人，持其等人所有之印章前往甲○○處辦理老年給付、急難救助時，未經江學
書等四人之同意，連續偽簽江學書、遲寔忠、駱趙新德、趙鐘四人之署押，先後盜用
江學書等四人交由其保管之印章於申請守望相助基金之收據上……」等情，是否指被
告分別於八十六年十月六日、十月七日、八十七年六月二十六日連續偽簽江學書、遲
寔忠、駱趙新德、趙鐘四人之署押，並盜用江學書等四人交由其保管之印章於申請守
望相助基金之收據上？若然，第一審審理時證人陳晉山證稱：「交接時（指八十七年
七月二十日）應該有五年帳，我發覺沒有，才叫他（指被告）補齊……」；被告供稱
：「八十七年七月二十日辦交接，我交給陳晉山之後一、二個月就拿正確的資料去更
正，並將原申請急難救助金抽回……」等語（第一審卷第一八一頁、一二八頁），如
果均無訛，則被告為了移交而偽造里民之救助金收據，應係在前開各次購物日期以後
至同年七月二十日移交前所為，原判決卻認係分別於八十六年十月六日、十月七日、
八十七年六月二十六日購物當日所偽造，其此項認定與卷內前述筆錄資料顯不相適合
，原審未詳加調查釐清，論述明白，遽為前項事實之認定，尚嫌速斷，已有可議。(二)
、凡公務員故意犯刑法瀆職罪章以外之罪，除有同法第一百三十四條但書所載之情形
外，苟於職務上之權力、機會或方法，有所假借，即應按該條前段之規定加重其刑至
二分之一。原判決認定被告係依據法令從事公務之人員，盜用其保管「自治里（社區
）守望相助基金管理小組」、里長劉珩之印章，偽造銀行取款條，並持以領取款項而
行使，偽造他人署押於會議紀錄上，並盜蓋他人印章於發放印領清冊上，偽造江學書
、遲寔忠、駱趙新德、趙鐘等人之收據，將收據及發放印領清冊黏貼於粘貼憑證用紙
上並加以記錄，又於收支日記簿內虛偽登載等情，牽連犯行使偽造私文書（行使偽造
取款條領款）、偽造私文書（偽造收據）及公務員登載不實等罪。如果無訛，被告所
犯偽造私文書並持以行使部分，能否謂無假借其公務員職務上之機會，而故意犯罪之
情形？尚待釐清，原審未詳加究明論述，亦有可議。檢察官及被告上訴意旨分別指摘
原判決不當，尚非全無理由，應認仍有撤銷發回更審之原因。又原判決不另為無罪之
諭知部分，基於審判不可分原則，亦一併發回。
據上論結，應依刑事訴訟法第三百九十七條、第四百零一條，判決如主文。
中　　　華　　　民　　　國　　九十三　　年　　　六　　　月　　二十四　　日
                              最高法院刑事第十二庭
                                  審判長法官  陳　正　庸
                                        法官  賴　忠　星
                                        法官  王　居　財
                                        法官  張　清　埤
                                        法官  林　開　任
      右正本證明與原本無異
                                              書  記  官
中　　　華　　　民　　　國　　九十三　　年　　　七　　　月　　　二　　　日
                                                                        Ｅ
